臺灣雲林地方法院刑事裁定　　　　　　　96年度聲判字第11號
聲　請　人　丙○○
代　理　人　蔡奉典律師
被　　　告　甲○○
　　　　　　乙○○
上列聲請人因詐欺等案件，不服臺灣高等法院臺南分院檢察署檢
察長駁回再議之處分（96年度上聲議字第453 號，臺灣雲林地方
法院檢察署檢察官不起訴處分案號：95年度偵字第945 號），聲
請交付審判，本院裁定如下：
    主  文
聲請駁回。
    理  由
一、按告訴人不服上級法院檢察署檢察長或檢察總長認再議為無
    理由而駁回之處分者，得於接受處分書後10日內委任律師提
    出理由狀，向該管第一審法院聲請交付審判，法院認為交付
    審判之聲請不合法或無理由者，應駁回之，刑事訴訟法第25
    8 條之1 、第258 條之3 第2 項前段分別定有明文。又法院
    於審查交付審判之聲請有無理由時，得為必要之調查，惟其
    調查範圍，應以偵查中曾發現之證據為限，不可就聲請人新
    提出之證據再為調查，亦不可蒐集偵查卷以外之證據；除認
    為不起訴處分書所載理由違背經驗法則、論理法則或其他證
    據法則，否則不宜率予裁定交付審判，法院辦理刑事訴訟案
    件應行注意事項第134 點規定足供參酌。再者，刑事訴訟法
    第258 條之1 規定聲請人得向法院聲請交付審判，係對於「
    檢察官不起訴或緩起訴裁量權」制衡之一種外部監督機制，
    法院僅就檢察官所為不起訴或緩起訴之處分是否正確加以審
    查，以防止檢察機關濫權。且法院裁定交付審判，即如同檢
    察官提起公訴使案件進入審判程序，是法院裁定交付審判之
    前提，必須偵查卷內所存證據已符合刑事訴訟法第251 條第
    1 項規定「足認被告有犯罪嫌疑」檢察官應提起公訴之情形
    ，亦即該案件已經跨越起訴門檻，否則，縱或法院對於檢察
    官所認定之基礎事實有不同判斷，但如該案件仍須另行蒐證
    偵查始能判斷應否交付審判者，因交付審判審查制度並無如
    同再議救濟制度得為發回原檢察官續行偵查之設計，法院仍
    應依同法第258 條之3 第2 項前段規定，以聲請無理由裁定
    駁回。
二、聲請交付審判意旨略以：
  (一)被告甲○○涉犯誣告罪部分：
    被告甲○○之前對聲請人丙○○提出重利告訴，固提出曾交
    付新臺幣（下同）1800,000,000元予聲請人之資金流向表，
    然此為彼此間交易之總額，聲請人與被告甲○○間，金錢往
    來頻繁，此為被告所知悉，但仍心存兩造間交易複雜，故意
    以片面陳述，製造出借貸本金100,000,000 元，卻償還金額
    達1800,000,000元之假象。且雙方於臺灣雲林地方法院92年
    度重訴字第72號民事案件中，亦已委請會計師就兩造間之相
    關資金清查，並於民國96年1 月15日出具查核報告，認被告
    確實積欠原告136,564,777 元。從而，被告甲○○明知聲請
    人無重利罪之事實，仍提出告訴，顯已觸犯刑法第169 條之
    誣告罪。
  (二)被告甲○○、乙○○所涉損害債權罪部分：
    原不起訴處分略以被告2 人係以飼養豬隻為業，委託雲林縣
    四湖養豬生產合作社拍賣豬隻並無不當，且被告若有損害債
    權之意圖，則當選擇足以掩人耳目之私下交易方式藉以隱匿
    買賣所得，而認被告2 人罪嫌不足。然而，觀諸社會關於刑
    法第356 條損害債權罪之態樣，多係以合法掩護非法，亦即
    以表面上為合法之買賣處分名下資產，取得現金後，即隱匿
    以逃避強制執行，則依檢察官之論理，只要債務人處分財產
    之行為合法，刑法第356 條損害債權罪幾無成立可能。則重
    點應在於，原資產處分後，債務人是否有將取得之對價供清
    償，或將之隱匿。本案被告2 人於強制執行程序尚未終結前
    ，即將其等所有之豬隻販售一空，且未將取得之價金清償聲
    請人，反而將之隱匿，使聲請人對被告2 人之強制執行程序
    發生困難，被告2 人損害債權人之債權意圖，昭然可見。
  (三)被告甲○○所涉詐欺罪部分：
    原不起訴處分認被告甲○○事後確實有履行聲請人與被告甲○○間約定之行為，則聲請人指稱被告於約定時是否存有不
    法詐欺之意圖，難以證明。而被告甲○○以每張捐助憑證15
    0,000 元之價格，將其所有之捐助憑證135 張轉讓與聲請人
    ，並承諾會將其在環球技術學院董事之席次轉讓予聲請人，
    然而，聲請人如數支付上開金額後，被告即藉口事業繁忙，
    推託避不見面。嗣後聲請人始悉變更董事一事，受限法令，
    並非如被告甲○○所言萬無一失。而被告擔任董事多年，對
    相關法規甚為熟稔，竟仍貪圖聲請人之金錢，昧於事實而保
    證上開約定可行，顯存有詐欺故意，足認被告甲○○之行為
    ，已觸犯刑法第339 條詐欺罪。
三、本院之判斷如下：
  (一)被告甲○○涉犯誣告罪部分：
    1.「誣告罪之成立，以告訴人所訴被訴人之事實必須完全出
      於虛構為要件，若有出於誤會或懷疑有此事實而為申告，
      以致不能證明其所訴之事實為真實，縱被訴人不負刑責，
      而告訴人本缺乏誣告之故意，亦難成立誣告罪名。」最高
      法院44年臺上第892 號著有判例可資參照。
    2.被告甲○○於73年至87年間向聲請人借得約一億多元，雙
      方約定之利率，換算為週年利率，借貸之初約定為25.2%
      、28.8% ，或每百萬元部分為32.64%，而於該段期間，被
      告甲○○並開立總額逾十八億多元支票與聲請人等事實，
      業經本院於92年度訴字第683 號刑事案件中認定明確，有
      本院92年度訴字第683 號判決在卷可考。由此觀之，被告
      甲○○僅借得約一億多元，卻需交付聲請人總額高達十八
      億多元之支票，顯和常理有違，而雙方利息約定方式不一
      ，且皆超過週年利率20% ，參酌民法第205 條規定超過週
      年利率20% 部分，債權人無請求權，則被告甲○○告訴聲
      請人涉犯刑法第344 條重利罪嫌，尚非全然無據。則臺灣
      高等法院臺南分院檢察署96年度上聲議字第453 號處分書
      （下稱原處分）已於處分書詳細說明雙方借貸關係前後期
      間長達10餘年，開立之支票亦有數百張之多，且每次借款
      約定利率均不相同，而原係1 億元之債務，竟於10餘年間
      膨脹為18億元，作為認定被告甲○○主觀上並無誣告故意
      之理由，則聲請人指被告甲○○存有誣告之故意，顯然誤
      會。
  (二)被告甲○○、乙○○所涉損害債權罪部分：
    1.經本院民事庭裁定聲請人得對被告甲○○、乙○○之本票
      債權為強制執行，嗣後聲請人聲請法院對被告甲○○、乙○○之財產強制執行，因執行無效果而取得債權憑證，執
      行程序尚未終結等情，業據聲請人提出本院民事裁定數紙
      、債權憑證1 紙為證，而為原處分所認定之事實。
    2.原處分書以雲林縣四湖養豬生產合作社函附之交易月報表
      所示，明確記載每次拍賣豬隻總頭數、交易金額、市場費
      、產業服務費，可見拍賣豬隻之程序公開、透明，果若被
      告2 人為逃避強制執行，至少應就交易所得之金額、流向
      有所隱避，由此可見被告2 人並無損害聲請人債權之意圖
      。經查，被告乙○○自92年起迄96年止，陸續委託雲林縣
      四湖養豬生產合作社拍賣豬隻等情，有雲林縣四湖鄉養豬
      生產合作社96年3 月5 日（雲縣）四豬合字第007 號函1
      紙在卷可稽。然而，被告乙○○於檢察官面前供稱養豬場
      負責人是我大哥吳振忠，養豬場是我在經營，而其辯護人
      為被告辯護稱牧場非被告2 人所有，對照上開函文第三點
      ，亦說明被告乙○○為雲林縣四湖鄉養豬生產合作社社員
      ，可以接受他人委託，用其名義拍賣豬隻，可見被告乙○○所拍賣之豬隻，是否為其所有，已非無疑。聲請人亦以
      被告2 人為相對人，於93年間向本院聲請強制執行「億山
      畜牧場」之豬隻，然經本院以「億山畜牧場」登記所有人
      為吳振忠，由財產之外觀難認上開豬隻為被告2 人所有，
      而駁回聲請人之聲請等情，有臺灣高等法院臺南分院94年
      度抗字第290 號民事裁定在卷可考。另由卷內之證據，亦
      無法證明被告乙○○自92年起迄96年止，所拍賣之豬隻，
      的確是被告乙○○所有。從而，就拍賣豬隻所得之價金，
      縱使未將之提供執行或用以清償聲請人之債權，難認被告
      2 人主觀上認為拍賣豬隻，是為損害其「個人」財產，未
      導致侵害聲請人債權之實現，更可明原處分書認定被告2
      人涉犯損害債權罪罪嫌不足之結論，是屬妥正。則原處分
      書於理由欄二、2.詳細說明認定被告主觀上無損害聲請人
      債權不法意圖之理由，聲請人指原處分之認定錯誤，難認
      有據。
  (三)被告甲○○所涉詐欺罪部分：
    1.「刑法第339 條第1 項詐欺罪之成立，以意圖為自己或第
      三人不法所有，以詐術使人將本人或第三人之物交付為要
      件。所謂以詐術使人交付，必須被詐欺人因其詐術而陷於
      錯誤，若其所用方法，不能認為詐術，亦不致使人陷於錯
      誤，即不構成該罪。」最高法院46年臺上字第260 號判例
      要旨可供參照。行為人無詐欺之故意及行為，而被害人之
      所以交付財物，亦非因陷於錯誤致生之結果，僅因行為人
      嗣後履行不能，致無法清償對被害人之債務，既與詐欺構
      成要件不合，即難遽以該罪相繩。
    2.經查，聲請人於檢察官面前自陳：被告甲○○有陪同我一
      同去環球技術學院，請該校創辦人許文志先生將董事席位
      賣給我等語。而被告甲○○於承諾聲請人轉讓董事席位後
      ，陸續出具委託書、同意書及捐助憑證與聲請人，亦有委
      託書、同意書各1 紙及環球商業專科學校建校捐助憑證等
      文件為證。再參酌上開同意書記載：「本人甲○○先生同
      意將環球技術學院董事職位辦理過戶丙○○名義…附註：
      許文志先生請直接與丙○○辦理過戶即可，無須再為難丙○○女士，拜託…」等語。足徵被告甲○○客觀上確有履
      行上開承諾之行為，倘被告甲○○為上開約定之際存有詐
      欺意圖，事後可對聲請人置之不理，何須為上開出具委託
      書等文件及陪同聲請人至學校之行為，難認被告甲○○有
      何施用詐術之故意。況且，告訴代理人於檢察官面前陳述
      ：「教育部在90年2 、3 月間景文案爆發前，對私立學校
      董事會的審核非常寬鬆，原則上經學校報請之董事人選，
      教育部都會同意。故學校董事將捐助憑證及席位受讓他人
      時，該董事即向董事會辭職，透過私下運作補選受讓董事
      。」可見當時私立學校董事職位之交易，即經過捐助憑證
      轉賣、私人商議，使他人取得董事席位，則被告甲○○既
      已確實將捐助憑證交付聲請人，並出具同意書委請環球技
      術學院創辦人許文志協助，實難認有詐術之實施。至於嗣
      後未能履行，應摻雜有其他因素，揆諸前開說明，自不得
      遽以推斷被告甲○○於行為之初，即具有詐欺故意。則原
      處分書既於理由欄三據上詳述認定被告甲○○是否有施用
      詐術之故意，聲請交付審判意旨亦未具體指出原處分書有
      何違反經驗法則、論理法則或其他證據法則之處，即難認
      有理由。
四、綜上所述，聲請人告訴被告犯有上開罪嫌，經檢察官偵查後
    認被告罪嫌不足，予以不起訴處分，聲請人提起再議，經臺
    灣高等法院臺南分院檢察署檢察長對於再議之聲請，詳敘理
    由逐一論述而駁回再議之聲請，本院認上開處分書之認事用
    法並無不當。聲請人指摘駁回再議聲請之處分書違法不當，
    聲請交付審判，為無理由，應予駁回。
五、依刑事訴訟法第258條之3第2項前段，裁定如主文。
中　　華　　民　　國　　96　　年　　 7　　月　　31　　日
                  刑事第五庭   審判長法  官   侯廷昌
                                     法  官   楊欣怡
                                     法  官   藍家偉
以上正本證明與原本無異。
本件不得抗告。
                                     書記官   徐基典
中　　華　　民　　國　　96　　年　　7 　　月　　31　　日
